【裁判字號】    98,上易,390
【裁判日期】    981027
【裁判案由】    損害賠償
【裁判全文】
臺灣高等法院臺中分院民事判決         98年度上易字第390號
上  訴  人  乙○○
被 上 訴人  甲○○
上列當事人間請求損害賠償事件，上訴人對於中華民國98年8 月
27日台灣台中地方法院第一審判決（98年度訴字第1683號），提
起上訴，本院於98年10月13日言詞辯論終結，判決如下：
    主  文
原判決關於駁回上訴人後開第二項之訴部分廢棄。
被上訴人應再給付上訴人新台幣伍萬伍仟元，及自民國九十八年
六月十六日起至清償日止按年利率百分之五計算之利息。
其餘上訴駁回。
第二審訴訟費用新台幣壹仟伍佰元由被上訴人負擔新台幣玖佰壹
拾柒元，餘由上訴人負擔。
    事實及理由
一、上訴人主張：被上訴人為台中市繼光里里長，於民國98年 2
    月10日下午5時許，在台中市○區○○路43巷4號「後引食堂
    」，於台中市○○○○街行人徒步區管理委員會召開例會時
    ，公然辱罵上訴人稱：「里長哪有多大，我哪有像妳當里長
    那麼大」、「妳做『啥小』里長，『幹妳娘』，妳做『啥小
    』里長」。上訴人非常珍惜曾擔任繼光里里長之資歷，被上
    訴人卻辱罵上訴人「我哪有像妳當里長那麼大」、「妳做『
    啥小』里長」，對上訴人造成很大之心理傷害。又上訴人當
    時甫於98年 1月21日遭逢母喪，喪母之痛難以平復，卻遭被
    上訴人辱罵「幹妳娘」，令上訴人亡母蒙羞，對上訴人造成
    很大之心理傷害。兩造都是頗具社會地位之人士，被上訴人
    在數十名繼光里鄉親面前辱罵上訴人，對上訴人名譽損害極
    大。爰依民法第184條第1項、第195條第1項之規定，請求被
    上訴人賠償精神慰撫金新台幣（下同）13萬5 千元，求為命
    被上訴人給付13萬5千元，及自起訴狀繕本送達翌日（ 即98
    年6 月16日）起算法定遲延利息之判決（上訴人於原審起訴
    請求被上訴人給付100萬元及利息 ，經原審判決命被上訴人
    給付4萬5千元及利息，而駁回上訴人其餘請求，被上訴人就
    原審命其給付之部分未聲明不服，此部分應已確定，上訴人
    則就原審駁回其請求之其中9萬元及利息部分提起上訴 ，聲
    明被上訴人應再給付上訴人9萬元及利息）。
二、被上訴人則以：本件係上訴人故意在會議中激怒被上訴人，
    引被上訴人入罪，否則怎會剛好有錄音。又被上訴人雖曾陳
    稱：「里長哪有多大，我哪有像妳當里長那麼大」、「妳做
    『啥小』里長，『幹妳娘』，妳做『啥小』里長」，但那只
    是口頭禪等語，資為抗辯。
三、本件兩造不爭執事項：
（一）被上訴人為現任台中市繼光里里長，上訴人為前任繼光里
      里長。
（二）台中市○○○○街行人徒步區管理委員會於98年2 月10日
      下午5 時許，在「後引食堂」召開例會時，被上訴人曾到
      場，並陳稱：「里長哪有多大，我哪有像妳當里長那麼大
      」、「妳做『啥小』里長，『幹妳娘』，妳做『啥小』里
      長」等語。
四、兩造爭執之重點：
（一）被上訴人於上開時、地，所辱罵之對象是否為上訴人？
（二）上訴人依據民法第184條第1項、第195條第1項之規定，請
      求被上訴人再給付9萬元及利息，有無理由？
五、本院得心證之理由：
（一）查上訴人主張被上訴人於前揭時、地，對其公然侮辱之事
      實，業據上訴人於刑事案件偵查時提出錄音光碟 1片及錄
      音譯文 1份，且經台灣台中地方法院檢察署檢察官於偵查
      中勘驗屬實（詳見台灣台中地方法院檢察署98年度偵字第
      8570號偵查卷第44-45頁 ），又被上訴人所犯公然侮辱罪
      ，業經台灣台中地方法院刑事庭98年度中簡字第1929號判
      處拘役10日，如易科罰金，以1000元折算 1日，此有該院
      98年度中簡字第1929號刑事案卷可查，堪信上訴人主張之
      事實為真實。被上訴人雖辯稱：被上訴人所稱僅是口頭禪
      ，且本件係上訴人故意在會議中激怒被上訴人，引被上訴
      人入罪，否則怎會剛好有錄音云云。惟查由錄音譯文之對
      話情節觀之，被上訴人顯係蓄意辱罵上訴人，且被上訴人
      身為里長，理應謹言慎行作為里民表率，竟以粗暴言詞在
      會議中公然辱罵他人，被上訴人前開辯詞顯係卸責之詞，
      不足採信。
（二）按因故意或過失不法侵害他人之權利者，負損害賠償責任
      ；又不法侵害他人之身體、健康、名譽、自由、信用、隱
      私、貞操，或不法侵害其他人格法益而情節重大者，被害
      人雖非財產上之損害，亦得請求賠償相當之金額；民法第
      184條第1項前段、第195條第1項前段分別定有明文。查上
      訴人曾擔任繼光里里長，且甫於98年 1月21日遭逢母喪，
      被上訴人卻於台中市○○○○街行人徒步區管理委員會召
      開例會時，公然辱罵上訴人稱：「里長哪有多大，我哪有
      像妳當里長那麼大」、「妳做『啥小』里長，『幹妳娘』
      ，妳做『啥小』里長」，依社會通念，顯足以貶損上訴人
      之名譽、社會評價及尊嚴。故上訴人依據上述民法第 184
      條第1項前段、第195條第 1項前段之規定，請求被上訴人
      賠償非財產上之慰撫金，洵屬有據。
（三）次按精神慰撫金數額之認定，除依當事人所受身體上、精
      神上痛苦程度及所造成之影響予以衡量外，尚須斟酌雙方
      之身分、資力與加害之程度等情形以資核定。查上訴人係
      豐原高級商業職業學校畢業，曾任台中市繼光里里長、台
      中市○○○○街行人徒步區管理委員會第四、五屆主任委
      員及第六屆委員，業經提出畢業證書 1份、台中市政府證
      書3份及管理委員名冊2份附卷為證；被上訴人為初中肄業
      ，現任台中市繼光里里長，並與其妻經營攤販，亦據被上
      訴人陳明在卷；又上訴人名下有汽車 1部，97年度所得額
      為3,249元，被上訴人名下則有投資1筆，金額1萬1,020元
      ，97年度所得額為17萬8,783元， 亦有原法院依職權查詢
      之稅務電子閘門財產所得調件明細表 2份附卷可佐。本院
      審酌兩造所受教育程度、身分、社會地位、經濟狀況及兩
      造均屬地方政治人物，有一定之社會地位，被上訴人在台
      中繼光商店街行人徒步區管理委員會開會之公開場合，公
      然當眾以三字經辱罵上訴人，上訴人為被上訴人辱罵之事
      極易流傳，被上訴人又堅不認錯，上訴人所受名譽貶損之
      程度自非屬輕微等一切情狀，認原審核定之慰撫金4萬5千
      元應有偏低，尚不足以撫平上訴人名譽受損之傷痛。惟上
      訴人除原審所命給付之4萬5千元外，再請求被上訴人給付
      9萬元 ，仍有偏高，本院認上訴人所受名譽受損之精神上
      損害賠償，以10萬元為適當，即除原審所命給付之4萬5千
      元外，被上訴人應再給付5萬5千元，上訴人逾此範圍之請
      求，不能准許。
六、綜上所述，上訴人請求被上訴人再給付 9萬元，及自起訴狀
    繕本送達翌日（即98年6月16日）起算之法定遲延利息，在5
    萬5 千元之範圍內，尚無不合，應予准許，超過部分則屬無
    據。原審駁回上訴人上開請求，上訴意旨指摘原判決不當，
    求予廢棄改判，就上開應准許部分，原判決尚有未洽，此部
    分之上訴為有理由，爰由本院廢棄此部分之原判決，改判如
    主文第二項所示；上訴人其餘上訴部分，原判決駁回上訴人
    之請求，核無違誤，此部分之上訴為無理由，應予駁回。
七、據上論結，本件上訴為一部有理由，一部無理由，依民事訴
    訟法第449條第1項、第450條、第79條，判決如主文。
中    華    民    國    98    年    10    月    27    日
                民事第四庭    審判長法  官  陳蘇宗
                                    法  官  黃永祥
                                    法  官  李寶堂
以上正本係照原本作成。
不得上訴。
                                    書記官  呂淑芬
中    華    民    國    98    年    10    月    28    日
                                                      Ｓ


司法院資訊處製作；財團法人民間司法改革基金會備份。
